ACORDAO-COMPLETO-2579047

ACÓRDÃO 3125/2023 ATA 11/2023 - SEGUNDA CÂMARA

VISTOS, relatados e discutidos estes autos que cuidam de tomada de contas especial instaurada pelo Fundo Nacional de Desenvolvimento da Educação (FNDE) , em desfavor do Sr. João Carvalho dos Reis, ex-Prefeito Municipal de Sítio Novo/MA, em razão de não comprovação da regular aplicação dos recursos repassados por força do Programa Nacional de Apoio ao Transporte Escolar (Pnate) , no exercício de 2014.
ACORDAM os Ministros do Tribunal de Contas da União, reunidos em Sessão da Segunda Câmara, diante das razões expostas pelo Relator, em:
9.1. rejeitar as alegações de defesa e razões de justificativas apresentadas pelo Sr. João Carvalho dos Reis (CPF XXX.460.442-XX) , Prefeito Municipal de Sítio Novo/MA nas gestões 2013-2016 e 2017-2020;
9.2. com fundamento nos arts. 1º, inciso I, 16, inciso III, alíneas "b" e "c", 19, caput, e 23, inciso III, da Lei 8.443/1992, c/c os arts. 1º, inciso I, 209, incisos II e III, 210 e 214, inciso III, do Regimento Interno do TCU, julgar irregulares as contas do Sr. João Carvalho dos Reis  (CPF XXX.460.442-XX) , condenandoo ao pagamento das importâncias a seguir especificadas e fixando-lhe o prazo de 15 dias, para que comprove, perante este Tribunal, em respeito art. 214, inciso III, alínea "a", do Regimento Interno do TCU, o recolhimento das dívidas aos cofres do Fundo Nacional de Desenvolvimento da Educação, atualizadas monetariamente e acrescidas de juros de mora, calculados a partir das datas indicadas até a data do efetivo recolhimento e com o abatimento de valores acaso já satisfeitos, nos termos da legislação vigente:
	Data de ocorrência
	Valor histórico (R$) 

	4/4/2014
	30.920,48

	5/5/2014
	5.330,37

	5/5/2014
	4.228,10

	5/5/2014
	31.258,34

	3/6/2014
	5.330,37

	3/6/2014
	4.228,10

	3/6/2014
	31.258,34

	3/7/2014
	5.330,37

	3/7/2014
	4.228,10

	3/7/2014
	31.258,34

	5/8/2014
	5.330,37

	5/8/2014
	4.228,10

	5/8/2014
	31.258,34

	2/9/2014
	5.330,37

	2/9/2014
	4.228,10

	2/9/2014
	31.258,34

	2/10/2014
	5.330,37

	2/10/2014
	4.228,10

	2/10/2014
	31.258,34

	4/11/2014
	5.330,37

	4/11/2014
	4.228,10

	4/11/2014
	31.258,34

9.3. com fundamento no art. 57, da Lei 8.443/1992, c/c o art. 267, do Regimento Interno do TCU, aplicar multa ao Sr. João Carvalho dos Reis (CPF XXX.460.442-XX) , no valor de R$ 30.000,00, fixando o prazo de 15 dias, a partir da notificação, para que, nos termos do art. 214, inciso III, alínea "a", do Regimento Interno do TCU, comprove, perante este Tribunal, o recolhimento, aos cofres do Tesouro Nacional, do valor atualizado monetariamente desde a data deste acórdão até a data do efetivo recolhimento, se for pago após o vencimento, na forma da legislação em vigor;
9.4. nos termos do art. 28, inciso II, da Lei 8.443/1992, c/c o art. 219, inciso II, do Regimento Interno do TCU, caso não atendida a notificação, autorizar, desde logo, a cobrança judicial das dívidas;
9.5. com fundamento no art. 26, da Lei 8.443/1992, c/c o art. 217, do Regimento Interno do TCU, autorizar, desde logo, caso seja do interesse do responsável, o parcelamento da dívida em até 36  (trinta e seis) parcelas, incidindo sobre cada uma, os encargos legais devidos, sem prejuízo de alertálo de que, caso opte por essa forma de pagamento, a falta de comprovação do recolhimento de qualquer parcela implicará o vencimento antecipado do saldo devedor, nos termos do art. 26, parágrafo único, da Lei 8.443/1992, c/c o art. 217, §2º, do Regimento Interno do TCU;
9.6. enviar cópia do presente Acórdão, bem como do Relatório e do Voto que o fundamentam, à Procuradoria da República no Estado do Maranhão, nos termos do § 3º do art. 16 da Lei 8.443/1992, c/c o § 7º do art. 209 do Regimento Interno do TCU, para adoção das medidas cabíveis;
9.7. enviar cópia do presente Acórdão ao Fundo Nacional de Desenvolvimento da Educação e ao responsável, para ciência, informando que a deliberação, acompanhada do Relatório e do Voto que a fundamentam, está disponível para a consulta no endereço www.tcu.gov.br/acordaos, além de esclarecer que, caso requerido, o TCU poderá fornecer, sem custos, as correspondentes cópias de forma impressa.

Tomada de contas especial instaurada pelo Fundo Nacional de Desenvolvimento da Educação - FNDE, em desfavor do Sr. João Carvalho dos Reis, Prefeito Municipal de Sítio Novo  MA nas gestões 2013-2016 e 2017-2020, em razão de não comprovação da regular aplicação dos recursos repassados por força do Programa Nacional de Apoio ao Transporte Escolar, no exercício de 2014.

Segunda Câmara

Prefeitura Municipal de Sítio Novo/MA.

3. Interessados/Responsáveis:
3.1. Interessado: Fundo Nacional de Desenvolvimento da Educação (00.378.257/0001-81).
3.2. Responsável: Joao Carvalho dos Reis (XXX.460.442-XX).

13.1. Ministros presentes: Augusto Nardes (na Presidência), Aroldo Cedraz e Antonio Anastasia (Relator).
13.2. Ministro-Substituto convocado: Weder de Oliveira.

ANTONIO ANASTASIA

Transcrevo a seguir, nos termos do art. 1º, § 3º, inciso I, da Lei nº 8.443/92, a instrução lavrada no âmbito da Unidade de Auditoria Especializada em Tomada de Contas Especial (peça 48) , cujas conclusões contaram com a anuência do corpo diretivo daquela unidade técnica (peças 49 e 50) , bem como do MP/TCU, representado pelo Subprocurador-Geral Lucas Rocha Furtado (peça 51) .
"INTRODUÇÃO
Cuidam os autos de tomada de contas especial instaurada pelo Fundo Nacional de Desenvolvimento da Educação - FNDE, em desfavor do Sr. João Carvalho dos Reis, Prefeito Municipal de Sítio Novo - MA nas gestões 2013-2016 e 2017-2020, em razão de não comprovação da regular aplicação dos recursos repassados por força do Programa Nacional de Apoio ao Transporte Escolar (Pnate) , no exercício de 2014.
HISTÓRICO
Em 7/10/2020, com fundamento na IN/TCU 71/2012, alterada pela IN/TCU 76/2016 e DN/TCU 155/2016, o dirigente do Fundo Nacional de Desenvolvimento da Educação autorizou a instauração da tomada de contas especial (peça 1) . O processo foi registrado no sistema e-TCE com o número 2655/2020.
	Os recursos repassados pelo FNDE ao município de Sítio Novo - MA, no âmbito do Programa Nacional de Apoio ao Transporte Escolar (Pnate) - exercício 2014, totalizaram R$ 326.534,48 (peça 4) , que, acrescidos do saldo do exercício anterior - R$ 753,78, e do rendimento da aplicação financeira - R$ 2.347,78, perfizeram o montante de R$ 329.636,04 (peça 10) .
	O fundamento para a instauração da Tomada de Contas Especial, conforme consignado na matriz de responsabilização elaborada pelo tomador de contas, foi a constatação da seguinte irregularidade:
Execução físico-financeira inadequada. Vícios materiais na prestação e no uso de insumos. Absoluta impropriedade da prestação. Gastos não legitimados.
O responsável arrolado na fase interna foi devidamente comunicado e, diante da ausência de justificativas suficientes para elidir a irregularidade e da não devolução dos recursos, instaurou-se a tomada de contas especial.
	No relatório (peça 17) , o tomador de contas concluiu que o prejuízo importaria no valor original de R$ 316.638,15, imputando-se a responsabilidade ao Sr. João Carvalho dos Reis, Prefeito Municipal de Sítio Novo/MA, no período de 1/1/2013 a 31/12/2020, na condição de gestor dos recursos.
	Em 13/1/2021, a Controladoria-Geral da União emitiu o relatório de auditoria (peça 21) , em concordância com o relatório do tomador de contas. O certificado de auditoria e o parecer do dirigente do órgão de controle interno concluíram pela irregularidade das presentes contas (peças 22 e 23) .
	Em 2/2/2021, o ministro responsável pela área atestou haver tomado conhecimento das conclusões contidas no relatório e certificado de auditoria, bem como do parecer conclusivo do dirigente do órgão de controle interno, manifestando-se pela irregularidade das contas, e determinou o encaminhamento do processo ao Tribunal de Contas da União (peça 24) .
ANÁLISE DOS PRESSUPOSTOS DE PROCEDIBILIDADE DA IN/TCU 71/2012
Avaliação da Ocorrência de Prescrição
Em relação à prescrição, o Supremo Tribunal Federal - STF, no Recurso Extraordinário - RE 636.886, fixou a tese, com repercussão geral reconhecida, de que "é prescritível a pretensão de ressarcimento ao erário fundada em decisão de Tribunal de Contas" (Tema 899) . Posteriormente, o próprio TCU regulamentou o assunto por meio da Resolução TCU nº 344, de 11/10/2022, publicada em 21/10/2022, à luz do disposto na Lei 9.873/1999, estabelecendo que "prescrevem em cinco anos as pretensões punitiva e de ressarcimento" nos processos de controle externo, conforme o art. 2º da referida norma. 
Quanto ao termo inicial da contagem do prazo prescricional, o art. 4º prevê o seguinte: 
Art. 4°¿O prazo de prescrição será contado: 
I¿-¿da data em que as contas deveriam ter sido prestadas, no caso de omissão de prestação de contas; 
II¿-¿da data da apresentação da prestação de contas ao órgão competente para a sua análise inicial; 
III¿-¿do recebimento da denúncia ou da representação pelo Tribunal ou pelos órgãos de controle interno, quanto às apurações decorrentes de processos dessa natureza; 
IV¿-¿da data do conhecimento da irregularidade ou do dano, quando constatados em fiscalização realizada pelo Tribunal ou pelos órgãos de controle interno; 
V¿-¿no caso de irregularidade permanente ou continuada, do dia em que tiver cessado a permanência ou a continuidade. 
No que se refere às causas de interrupção da prescrição, o art. 5º dispõe: 
Art.¿5º¿A prescrição se interrompe: 
I - pela notificação, oitiva, citação ou audiência do responsável, inclusive por edital;  
II¿-¿por qualquer ato inequívoco de apuração do fato; 
III¿-¿por qualquer ato inequívoco de tentativa de solução conciliatória;  
IV¿-¿pela decisão condenatória recorrível. 
§¿1°¿A prescrição pode se interromper mais de uma vez por causa que, por sua natureza, seja repetível no curso do processo. 
§¿2°¿Interrompida a prescrição, começa a correr novo prazo a partir do ato interruptivo. 
§ 3º Não interrompem a prescrição o pedido e concessão de vista dos autos, emissão de certidões, prestação de informações, juntada de procuração ou subestabelecimento e outros atos de instrução processual de mero seguimento do curso das apurações. 
12.	No caso concreto, o termo inicial da contagem do prazo prescricional ocorreu em 28/2/2015, data em que a prestação de contas foi apresentada (art. 4°, inciso II) , conforme peça 6.
Ademais, verificam-se, nos presentes autos, os seguintes eventos processuais interruptivos da prescrição, ocorridos tanto na fase interna, quanto na fase externa desta TCE:
13.1. 	fase interna:
a)	Em 4/7/2017, foi emitido pela área técnica o Parecer nº 3473/2017/COATE/CGAME-DIRAE (peça 9) , sugerindo a aprovação com ressalvas da prestação de contas;
b)	Em 15/1/2018, foi emitido pela área financeira o Parecer nº 174/2018/DAESP/COPRA-CGAPC/DIFIN (peça 10) , sugerindo a aprovação com ressalvas da prestação de contas e impugnando o montante de R$ 320.12,15, ante a constatação de pagamento não comprovado e de execução físico-financeira inadequada, ante as irregularidades apontadas pela Controladoria-Geral da União - CGU, em fiscalização objeto do Relatório de Demandas Externas 201505602 (peça 7) ;
c)	Em 17/1/2018, foi expedido o Ofício nº 1110/2018/Daesp/Copra/Cgapc/Difin-FNDE (peça 13, p. 1-2) , notificando o Sr. João Carvalho dos Reis, recebido em 7/2/2018, conforme AR (peça 14, p. 1-2) ;
d)	Em 13/12/2018, foi emitido o Parecer nº 6391/2018- DAESP/COPRA/CGAPC/DIFIN (peça 11) , que reanalisou a prestação de contas ante a documentação apresentada pelo responsável e sugeriu a aprovação parcial com ressalvas da mesma, impugnando o montante de R$ 316.638,15, em razão da inexistência de nexo de causalidade entre as despesas realizadas e as ações do Programa, ante as constatações da Controladoria-Geral da União - CGU, no referido Relatório de Demandas Externas 201505602;
e)	Em 24/12/2018, foi expedido o Ofício nº 42785/2018/Daesp/Copra/Cgapc/Difin-FNDE (peça 13, p. 3-4) , notificando o Sr. João Carvalho dos Reis, recebido em 18/1/2019, conforme AR (peça 14, p. 3-4) ; 
g)	Em 7/10/2020, foi instaurada a presente Tomada de Contas Especial (peça 1) ;
h)	Em 9/10/2020, foi emitido o Relatório de TCE nº 392/2020- DIREC/COTCE/CGAPC-DIFIN-FNDE/MEC (peça 17) ;
13.2. 	fase externa:
a)		Em 27/5/2021, o processo foi autuado e sorteado o Ministro-relator (peça 26) ;
b)	Em 19/4/2022, o processo recebeu instrução preliminar (peças 29-31) .
Ao se analisar o termo inicial da contagem do prazo de prescrição, bem como a sequência de eventos processuais indicados no item anterior, os quais têm o condão de interromper a fluência do prazo prescricional, nos termos do art. 5º da Resolução TCU n. 344/2022, conclui-se que não houve o transcurso do prazo de 5 (cinco) anos entre cada evento processual e o seguinte. Portanto, levando-se em consideração o entendimento do STF acima mencionado, bem como a vigente regulamentação do Tribunal, não ocorreu, nos autos, a prescrição da pretensão sancionatória e ressarcitória para o TCU.
Avaliação da Prescrição Intercorrente no Âmbito do Tribunal
A RESOLUÇÃO - TCU 344, de 11 de outubro de 2022, estabelece que:
Art. 8º Incide a prescrição intercorrente se o processo ficar paralisado por mais de três anos, pendente de julgamento ou despacho, sem prejuízo da responsabilidade funcional decorrente da paralisação, se for o caso.
§ 1° A prescrição intercorrente interrompe-se por qualquer ato que evidencie o andamento regular do processo, excetuando-se pedido e concessão de vista dos autos, emissão de certidões, prestação de informações, juntada de procuração ou subestabelecimento e outros atos que não interfiram de modo relevante no curso das apurações.
§ 2° As causas suspensivas e interruptivas da prescrição principal também suspendem ou interrompem a prescrição intercorrente.
Levando-se em consideração a vigente regulamentação do Tribunal, bem como os eventos processuais interruptivos da prescrição, relacionados no item 14.2. acima, conclui-se que não houve o transcurso do prazo de 3 (três) anos entre cada evento processual e o seguinte, e consequentemente não ocorreu a prescrição intercorrente.
Avaliação de Viabilidade do Exercício do Contraditório e Ampla Defesa
17.	Verificou-se que não houve o transcurso de mais de dez anos desde o fato gerador sem que tenha havido a notificação do responsável pela autoridade administrativa federal competente (art. 6º, inciso II, c/c art. 19 da IN/TCU 71/2012, modificada pela IN/TCU 76/2016) , uma vez que o fato gerador da irregularidade sancionada ocorreu em 4/11/2014, haja vista que o vencimento do prazo para prestação de contas deu-se em 28/2/2015, e o responsável foi notificado sobre a irregularidade pela autoridade administrativa competente conforme abaixo:
17.1.	João Carvalho dos Reis, por meio do ofício acostado à peça 13, p. 3-4, recebido em 18/1/2019, conforme AR (peça 14, p. 3-4) .
Valor de Constituição da TCE
18.	Verificou-se, ainda, que o valor atualizado do débito apurado (sem juros) em 1/1/2017 é de R$ 382.055,04, portanto superior ao limite mínimo de R$ 100.000,00, na forma estabelecida conforme os arts. 6º, inciso I, e 19 da IN/TCU 71/2012, modificada pela IN/TCU 76/2016.
OUTROS PROCESSOS/DÉBITOS NOS SISTEMAS DO TCU COM OS MESMOS RESPONSÁVEIS
19.	Informa-se que foram encontrados processos no Tribunal com o mesmo responsável:
	Responsável
	Processo

	Joao Carvalho dos Reis
	Processo 029.336/2017-1 TCE instaurada em razão da omissão no dever de prestar contas do Termo de Compromisso 02719/2012, firmado entre o FNDE e a Prefeitura Municipal de Sítio Novo/MA
Processo 020.541/2017-1 TCE instaurada pelo FNDE em razão da omissão no dever de prestar contas dos recursos repassados ao Município de Sítio Novo/MA através do Convênio nº 700019/2008
Processo 045.478/2021-0 TCE instaurada pela Caixa Econômica Federal em razão de não comprovação da regular aplicação dos recursos repassados pelo Contrato de repasse CR.NR.0262195-78, firmado com o Ministério do Turismo, Siafi/Siconv 629028, que teve como objeto Reforma e Ampliação do Parque da Vaquejada
Processo 025.857/2020-7 TCE instaurada pelo FNDE em razão de não comprovação da regular aplicação dos recursos repassados pelo Programa Nacional de Apoio ao Transporte Escolar (Pnate) , exercício 2015
Processo 009.352/2019-8 TCE instaurada pelo FNDE em razão de não comprovação da regular aplicação dos recursos repassados pelo Programa Nacional de Apoio ao Transporte Escolar (Pnate) 

20.	A tomada de contas especial estava, assim, devidamente constituída e em condição de ser instruída.
EXAME TÉCNICO			
21.	Da análise dos documentos presentes nos autos, verifica-se que o Sr. João Carvalho dos Reis, Prefeito Municipal de Sítio Novo - MA, no período de 1/1/2013 a 31/12/2020, era a pessoa responsável pela gestão e execução dos recursos federais recebidos à conta do Programa Nacional de Apoio ao Transporte Escolar (Pnate) - exercício 2014, tendo o prazo final para apresentação da prestação de contas expirado em 28/2/2015, a qual foi tempestivamente apresentada em 28/2/2015 (peça 6) .
22.	Durante as tratativas de análise das contas, a entidade foi objeto de fiscalização por parte da então Controladoria-Geral da União - CGU, tendo sido elaborado o Relatório Demandas Externas 201505602, abrangendo inicialmente os exercícios de 2014 e 2015, e estendido depois "para os exercícios de 2011, 2012 e 2013, dado o ambiente de criticidade surgido após levantamento prévio de informações" (peça 7) , tendo sido consignadas as seguintes constatações quanto aos recursos do Pnate/2014 (peça 7, p. 24-38) : vícios na licitação; simulação e direcionamento; execução físico-financeira inadequada; vícios materiais na prestação e no uso de insumos; absoluta impropriedade da prestação e gastos não legitimados.
23.	A área técnica se manifestou pela aprovação com ressalvas da prestação de contas, por intermédio do Parecer nº 3473/2017/COATE/CGAME/DIRAE (peça 9) , porém a área financeira, através do Parecer nº 6391/2018- DAESP/COPRA/CGAPC/DIFIN (peça 11) , impugnou parte dos gastos do Pnate/2014, no montante de R$ 316.638,15, ante a inexistência de nexo de causalidade entre as despesas realizadas e as ações do Programa, ante as seguintes constatações da CGU:
"A execução do serviço de transporte de escolares se deu ou por subcontratação total do objeto licitado ou por contratação direta e irregular, sem atenção às exigências de licitação prévia: primeiro, pela possibilidade de Rio Mulato ter firmado contratos com outras pessoas; segundo, pela possível inexistência de qualquer relação jurídica entre aqueles que efetivamente prestaram os serviços e a suposta vencedora de um procedimento licitatório viciado. Tanto uma como outra situação transborda no campo do ilícito e, aliado ao fato da simulação do procedimento licitatório, abordado neste Relatório, deslegitima os gastos feitos. "
"Assim inicialmente se impugna o total de R$ 199.386,00, pela impossibilidade jurídica de ser justificada - liquidação regular, na forma do art. 62 e 63 da Lei 4.320/1964 - dada a violação ao art. 15 Resolução CD/FNDE 12/2011 c/c arts. 136 a 138 do Código de Trânsito Brasileiro. Ademais, em relação aos gastos havidos com Rio Mulato, nos valores apontados acima, deve ser acrescida a parte final do disposto no parágrafo único do art. 59 da Lei 8.666/1993, também como fundamento para impugnação do gasto. "
"Quanto aos gastos com combustíveis e peças, importa destacar que a gestão não apresentou controles internos suficientes a vincular os gastos havidos com os veículos que efetivamente prestaram serviços de transporte de alunos no período. Neste caso, é imperioso informar que cabe ao gestor demonstrar a boa e regular aplicação dos recursos públicos (art. 93, Decreto-lei 200/1967) , encargo que deve ser feito em atenção às regras de direito financeiro que regem a matéria, como a liquidação regular (arts. 62 e 63 da Lei 4.320/1964) , que exige a prova da existência de nexo de causalidade entre o desembolso feito e as ações do Programa. Logo, faz-se também a impugnação dos gastos supostamente realizados com combustíveis e peças no valor de R$ 117.252,15."
24.	Foram ainda apontadas pela CGU a ocorrência das seguintes irregularidades:
"a) nenhum dos tipos de veículos tinham condições legais para uso no âmbito do Pnate. Os veículos utilizados seriam para transporte de carga, e não passageiros. Naturalmente, não estavam autorizados, pelo órgão de trânsito, ao uso para o transporte de alunos;
b) doze supostos prestadores de serviço de transporte - considerados os proprietários - sequer tinham habilitação para tanto;
c) nenhum dos supostos prestadores tinha a obrigatória e necessária certificação, pelo órgão de trânsito, para o transporte de alunos;
d) os veículos utilizados não poderiam atender ao critério de atualidade e segurança exigidos no âmbito do Pnate. Segundo Guia do Transporte Escolar do FNDE, um pré-requisito de segurança para a oferta do serviço de transporte escolar é que os veículos tenham idade máxima de sete anos de uso;
e) alguns veículos possuem/possuíam registro em localidade diversa da prestação do serviço, inclusive em outra federação, apesar da suposta prestação de serviços na cidade de Sítio Novo/MA durante todo o exercício. Isoladamente, o fato em si não enseja considerações. Entretanto, a circunstância de se verificar que também não se compatibiliza o domicílio do proprietário com o do registro do veículo, em preliminares, indica irregularidade documental de veículos."
25.	Desse modo, propôs-se, na instrução inicial (peça 29) , a citação e audiência do responsável, para apresentar alegações de defesa e razões de justificativa, e/ou recolher o valor total do débito, como segue:
a) Realizar a citação, com fundamento nos arts. 10, § 1º, e 12, incisos I e II, da Lei 8.443/1992 c/c o art. 202, incisos I e II, do RI/TCU, para que, no prazo de quinze dias, o responsável abaixo indicado, em decorrência das condutas praticadas, apresente alegações de defesa e/ou recolha, aos cofres especificados, a quantia abaixo indicada, atualizada monetariamente a partir da respectiva data até o efetivo recolhimento, abatendo-se na oportunidade a quantia eventualmente ressarcida, na forma da legislação em vigor, que geraram a irregularidade demonstrada a seguir:
			Débito relacionado somente ao responsável João Carvalho dos Reis (CPF: XXX.460.442-XX) , Prefeito Municipal de Sítio Novo - MA, no período de 1/1/2013 a 31/12/2020, na condição de gestor dos recursos.
Irregularidade: Execução físico-financeira inadequada em virtude de absoluta impropriedade da prestação dos serviços e de gastos não legitimados.
Evidências da irregularidade: documentos técnicos presentes nas peças 7 e 11.
Normas infringidas: Resolução CD/FNDE nº 12, de 17 de março de 2011, e alterações posteriores.
Cofre credor: Fundo Nacional de Desenvolvimento da Educação.
Valor atualizado do débito (sem juros) em 18/4/2022: R$ 505.291,38.
Conduta: Efetuar execução físico-financeira em forma inadequada.
Nexo de causalidade: a conduta descrita impediu o estabelecimento do nexo causal entre as possíveis despesas efetuadas com os recursos recebidos, no âmbito do Programa Nacional de Apoio ao Transporte Escolar - Pnate, no exercício de 2014.
Culpabilidade: não há excludentes de ilicitude, de culpabilidade e de punibilidade; é razoável supor que o responsável tinha consciência da ilicitude de sua conduta; era exigível conduta diversa da praticada, qual seja, efetuar a execução físico-financeira dos recursos recebidos no âmbito do Pnate/2014 de forma adequada.
	Data de ocorrência
	Valor histórico (R$) 

	4/4/2014
	30.920,48

	5/5/2014
	5.330,37

	5/5/2014
	4.228,10

	5/5/2014
	31.258,34

	3/6/2014
	5.330,37

	3/6/2014
	4.228,10

	3/6/2014
	31.258,34

	3/7/2014
	5.330,37

	3/7/2014
	4.228,10

	3/7/2014
	31.258,34

	5/8/2014
	5.330,37

	5/8/2014
	4.228,10

	5/8/2014
	31.258,34

	2/9/2014
	5.330,37

	2/9/2014
	4.228,10

	2/9/2014
	31.258,34

	2/10/2014
	5.330,37

	2/10/2014
	4.228,10

	2/10/2014
	31.258,34

	4/11/2014
	5.330,37

	4/11/2014
	4.228,10

	4/11/2014
	31.258,34

b) Realizar a audiência, com fundamento nos arts. 10, § 1º, e 12, incisos I e III, da Lei 8.443/1992, c/c o art. 202, incisos I e III, do RI/TCU, para que, no prazo de quinze dias, o responsável abaixo indicado apresente razões de justificativa quanto à utilização de veículos inadequados para o transporte de alunos.
João Carvalho dos Reis (CPF: XXX.460.442-XX) , Prefeito Municipal de Sítio Novo - MA, no período de 1/1/2013 a 31/12/2020, na condição de gestor dos recursos.
Irregularidade: vícios materiais na prestação e no uso de insumos (utilização de veículos inadequados para o transporte de alunos) .
Evidências da irregularidade: documentos presentes nas peças 7 e 11.
Normas infringidas: Resolução CD/FNDE nº 12, de 17 de março de 2011, e alterações posteriores.
Conduta: permitir a ocorrência da utilização de veículos inadequados para o transporte de alunos.
Nexo de causalidade: a utilização de veículos inadequados para o transporte de alunos coloca em risco a integridade física e a segurança dos alunos.
Culpabilidade: não há excludentes de ilicitude, de culpabilidade e de punibilidade; é razoável supor que o responsável tinha consciência da ilicitude de sua conduta; era exigível conduta diversa da praticada, qual seja, permitir a ocorrência da utilização de veículos inadequados para o transporte de alunos.
c) Informar ao responsável que, caso venha a ser condenado pelo Tribunal, o débito ora apurado será acrescido de juros de mora, nos termos do § 1º do art. 202 do RI/TCU;
d) Esclarecer ao responsável, em obediência ao art. 12, § 2º, da Lei 8.443/1992, e ao art. 12, inciso VI, da Resolução TCU 170/2004, que o recolhimento tempestivo do débito somente saneará o processo caso seja reconhecida a sua boa-fé e não se constate outra irregularidade nas contas; 
e) Encaminhar cópia da presente instrução ao responsável, a fim de subsidiar a apresentação de suas alegações de defesa e/ou razões de justificativa; e
f) Esclarecer ao responsável, em obediência ao art. 12, § 3º, da Lei 8.443/1992, e ao art. 12, inciso VII, da Resolução TCU 170/2004, que o não atendimento à citação ou à audiência implicará revelia, para todos os efeitos, dando-se prosseguimento ao processo.
26.	Em cumprimento ao pronunciamento da Unidade (peça 31) , foi efetuada a citação/audiência do responsável, mediante Ofícios nº s 17731 e 17732/2022-TCU/Seproc, de 29/4/2022, recebidos em 30/5/2022 (peças 34-37) .
27.	Após pedir e obter prorrogação do prazo (peças 40-41) , o Sr. João Carvalho dos Reis apresentou em 30/6/2022, através de seus advogados legalmente constituídos, conforme procuração à peça 39,  suas alegações de defesa/razões de justificativa (peça 42) , tendo anexado posteriormente, em 6/7/2022, a documentação comprobatória de peças 44-46, a seguir analisadas.
Alegações de defesa e razões de justificativa do Sr. João Carvalho dos Reis
28.	Alega, em suma, que nenhuma das falhas apontadas, quais sejam, subcontratação total do objeto, veículos em condições inadequadas, com mais de 7 anos, e registrados em localidade diversa do domicílio do proprietário, e motoristas em habilitação inapropriada para o transporte escolar, "possuem potencialidade para determinação da glosa imposta ao responsável".
29.	Quanto à subcontratação total dos serviços, utilizando-se a empresa contratada de serviços prestados por terceiros, servindo apenas como interposta pessoa, entende "que há um equívoco da unidade técnica ao sugerir a glosa integral por este motivo tido como principal, pois, embora possa constituir irregularidade, não possui o potencial para ensejar a imputação do débito total, vez que para isto, necessariamente há a obrigatoriedade da demonstração da inexecução total dos serviços, o que em nenhum momento foi dito pela unidade técnica", o que, segundo ele, "ensejaria a glosa parcial, compreendida entre a diferença paga à empresa licitada e o pagamento desta aos subcontratados", conforme entendimento do próprio TCU, no Acórdão 2089/2014-TCU-Segunda Câmara, Relator Ministro-Substituto André de Carvalho, cujo excerto trouxe à sua defesa.
30.	Nessa linha, aduz que, como não existe nos autos a apuração de tal diferença, deveria ser desconsiderada tal ocorrência "para efeito de imputação de débito, mesmo que caiba a aplicação de multa administrativa".
31.	Quanto aos veículos em condições inadequadas, argumenta que "a utilização de veículos com pneus carecas, falta de faixa adesiva de identificação, falta de cinto de segurança, faróis queimados, idade avançada etc., embora possam reduzir a segurança dos alunos durante o transporte, não induz a devolução integral", pois os serviços foram efetivamente prestados, mesmo com deficiência na qualidade, e, "para que se pudesse imputar algum valor", deveria haver "a demonstração econômica entre o valor de mercado a ser pago para um veículo adequado às condições exigidas pelo FNDE, e aquele devido aos veículos que não atendam a uma ou outra condição", pois "o dano ao erário necessita ser provado e não presumido, consoante pacífico entendimento das Cortes Superiores", transcrevendo textos de dois julgamento do Superior Tribunal de Justiça nesse sentido.
32.	Do igual modo, quanto aos motoristas sem habilitação apropriada para o transporte escolar; aos veículos com mais de 7 anos e/ou registrados em localidade diversa do domicílio do proprietário, alega que tais falhas não levam obrigatoriamente à comprovação de danos ao erário, por não ter sido apontada a diferença dos custos entre o valor pago e o efetivamente devido ante a depreciação do veículo, reforçando ainda que não há ilegalidade em "alguém ou alguma empresa ser proprietária de um veículo com registro em outra unidade da federação ou cidade, e utilizá-lo na prestação de algum serviço", a não ser, talvez, quanto "às regras estabelecidas no Código de Trânsito Brasileiro e normas regulamentares dos órgãos competentes, passíveis de multas administrativas no âmbito dos respectivos órgãos de trânsito".
33.	Anexou, às peças 44-46, documentação relativa aos processos licitatórios e contratos firmados com as empresas fornecedoras, a Rio Mulato Construções e Empreendimentos Ltda. - ME, Auto Motordiesel Ltda. - EPP e J. I. Posto de Combustíveis Ltda. - EPP, bem como as notas fiscais por elas emitidas e respectivas notas de empenho do Município.
Análise das alegações de defesa e razões de justificativa do Sr. João Carvalho dos Reis
34.	As alegações de defesa e razões de justificativa apresentadas pelo responsável não devem ser acolhidas, pelos motivos a seguir expostos.
35.	Quanto à execução físico-financeira inadequada, em virtude da absoluta impropriedade da prestação e gastos não legitimados, motivo pelo qual o responsável foi citado por este Tribunal, a CGU fez as seguintes constatações, como dito no item 23 desta instrução:
"A execução do serviço de transporte de escolares se deu ou por subcontratação total do objeto licitado ou por contratação direta e irregular, sem atenção às exigências de licitação prévia: primeiro, pela possibilidade de Rio Mulato ter firmado contratos com outras pessoas; segundo, pela possível inexistência de qualquer relação jurídica entre aqueles que efetivamente prestaram os serviços e a suposta vencedora de um procedimento licitatório viciado. Tanto uma como outra situação transborda no campo do ilícito e, aliado ao fato da simulação do procedimento licitatório, abordado neste Relatório, deslegitima os gastos feitos. "
 (...) 
"Quanto aos gastos com combustíveis e peças, importa destacar que a gestão não apresentou controles internos suficientes a vincular os gastos havidos com os veículos que efetivamente prestaram serviços de transporte de alunos no período.
36.	Constatou também, conforme registrado no item 24 desta instrução, que nenhum veículo utilizado tinha condições legais para uso no âmbito do Pnate, pois "seriam para transporte de carga, e não passageiros", bem como não atendiam ao critério de atualidade e segurança, pois, segundo o Guia do Transporte Escolar do FNDE, um pré-requisito de segurança para a oferta do serviço de transporte escolar é que os veículos tenham idade máxima de sete anos de uso, e que alguns veículos "possuíam registro em localidade diversa da prestação do serviço, inclusive em outra federação, apesar da suposta prestação de serviços na cidade de Sítio Novo/MA durante todo o exercício", indicando a irregularidade documental dos veículos.
37.	Apontou ainda que nenhum dos supostos prestadores de serviço de transporte tinha a obrigatória e necessária certificação, pelo órgão de trânsito, para o transporte de alunos, sendo que doze deles sequer tinham habilitação para tanto.
38.	Tais ocorrências estão em desacordo com a Resolução/CD/FNDE 12/2011, vigente à época, que estabelecia os critérios e as formas de transferência de recursos financeiros do Pnate, conforme disposto em seu art. 15: 
Art. 15 Os recursos repassados à conta do PNATE destinar-se-ão:
 (...) 
II - a pagamento de serviços contratados junto a terceiros, obedecidas, por parte do prestador de serviço, as exigências previstas nos artigos 136 e 138 da Lei nº 9.503, de 1997, e observados os seguintes aspectos:
a) o veículo ou embarcação a ser contratado deverá obedecer às disposições do Código de Trânsito Brasileiro ou às Normas da Autoridade Marítima, assim como às eventuais legislações complementares no âmbito estadual, distrital e municipal;
b) o condutor do veículo destinado ao transporte de escolares deverá atender aos requisitos estabelecidos no Código de Trânsito Brasileiro e quando de embarcação, possuir o nível de habilitação estabelecido pela autoridade competente;
c) a despesa apresentada deverá observar o tipo de veículo e o custo, em moeda corrente no país, por quilômetro ou aluno transportado;"
39.	Por sua vez a Lei 9.503/1997, que institui o Código de Trânsito Brasileiro, regulamenta a matéria da seguinte forma: 
"Art. 136. Os veículos especialmente destinados à condução coletiva de escolares somente poderão circular nas vias com autorização emitida pelo órgão ou entidade executivos de trânsito dos Estados e do Distrito Federal, exigindo-se, para tanto:
        I - registro como veículo de passageiros;
        II - inspeção semestral para verificação dos equipamentos obrigatórios e de segurança;
        III - pintura de faixa horizontal na cor amarela, com quarenta centímetros de largura, à meia altura, em toda a extensão das partes laterais e traseira da carroçaria, com o dístico ESCOLAR, em preto, sendo que, em caso de veículo de carroçaria pintada na cor amarela, as cores aqui indicadas devem ser invertidas;
        IV - equipamento registrador instantâneo inalterável de velocidade e tempo;
        V - lanternas de luz branca, fosca ou amarela dispostas nas extremidades da parte superior dianteira e lanternas de luz vermelha dispostas na extremidade superior da parte traseira;
        VI - cintos de segurança em número igual à lotação;
        VII - outros requisitos e equipamentos obrigatórios estabelecidos pelo CONTRAN.
 (...) 
Art. 138. O condutor de veículo destinado à condução de escolares deve satisfazer os seguintes requisitos:
        I - ter idade superior a vinte e um anos;
        II - ser habilitado na categoria D;
        III - (VETADO) 
        IV - não ter cometido nenhuma infração grave ou gravíssima, ou ser reincidente em infrações médias durante os doze últimos meses;
        V - ser aprovado em curso especializado, nos termos da regulamentação do CONTRAN."
40.	Cumpre aqui registrar que os autos guardam total semelhança com a matéria tratada no âmbito do TC Processo 005.749/2019-0, relativo à Tomada de Contas Especial instaurada pelo FNDE em razão de irregularidades na execução dos recursos repassados ao Município de Sítio Novo/MA, durante o exercício de 2011, no âmbito do Programa Nacional de Apoio ao Transporte Escolar - Pnate, sob a responsabilidade do prefeito antecessor do Sr. João Carvalho dos Reis, irregularidades essas constatadas pela CGU no mesmo Relatório de Demandas Externas 201505602.
41.	Tal processo foi julgado no âmbito do Acórdão 4474/2019-TCU-Segunda Câmara, Relator Min. Marcos Bemquerer, em que o TCU, após examinar a defesa acostada pelo responsável, decidiu julgar irregulares suas contas e condená-lo em débito, além de aplicar-lhe as multas previstas nos arts. 57 e 58, inciso II, da Lei 8.443/1992, tendo sido o mesmo objeto de recurso, o qual foi conhecido e teve negado seu provimento, mantendo-se inalterado o acórdão recorrido, mediante Acórdão 6337/2020-TCU-Segunda Câmara, Relator Min. Augusto Nardes.
42.	Vale transcrever fragmento do Voto proferido pelo Exmo. Sr. Ministro-relator Marcos Bemquerer no supracitado Acórdão 4474/2019-TCU-Segunda Câmara, à peça 42 daqueles autos, tendo em vista a similitude com a situação constatada nos presentes autos (grifo nosso) :
"12.	No Relatório de Demandas Externas 201505602 (peça 10, p. 51) consta a fotografia de veículos utilizados no transporte escolar. São camionetes, tipo F4000, D20, F250, F350, com bancos feitos de tábuas na carroceria. São veículos para transporte de carga, não servem para condução de passageiros e não atendem às disposições de segurança do Código de Trânsito Brasileiro.
13.	O transporte de alunos em carrocerias de camionetes traz à memória, e com tristeza, o antigo "pau de arara", caminhão com varas longitudinais na carroceria nas quais os retirantes nordestinos se agarravam nas migrações para outros estados. Nas carrocerias das camionetes, as crianças ficam vulneráveis a quaisquer tipos de acidentes, além de sofrerem com a exposição de chuva, sol, vento e poeira. 
14.	Agrava a situação tanto a falta de habilitação dos motoristas na categoria específica para conduzir veículos de transporte escolar como a não apresentação de habilitação alguma para dirigir veículo, o que é ainda pior.
15.	Certamente, os recursos públicos do Pnate não se destinam ao custeio desse tipo de transporte escolar absolutamente irregular, ilegal e potencialmente perigoso à integridade física das crianças.  O transporte de alunos da área rural para as escolas, sem a devida observância das normas de segurança do Código de Trânsito Brasileiro aplicáveis a esse tipo de transporte coletivo e das normas do Pnate expedidas pelo FNDE, não tem abrigo no Programa Nacional de Apoio ao Transporte Escolar, tampouco atende ao interesse público. 
16.	A propósito, o Tribunal tem destacado a obrigatoriedade de o gestor dar pleno cumprimento às normas de segurança para a prestação de serviços de transporte coletivo de escolares. Eis alguns enunciados coletados da Jurisprudência Sistematizada no TCU: 
"Os serviços de transporte escolar devem atender as exigências contidas no Código de Trânsito Brasileiro (Lei 9.503/1997) e nos normativos do Pnate expedidos pelo FNDE, a exemplo da Resolução FNDE 12, de 17/3/2011, em especial, as condições dos veículos e condutores contratados." (Acórdão 2177/2012-TCU-Plenário, rel. Min. Subst. André Luís de Carvalho) 
"Os veículos para transporte escolar devem cumprir as exigências do Código de Trânsito Brasileiro (Lei 9.503/1997) , em especial quanto aos quesitos de segurança estabelecidos." (Acórdão 11907/2011-TCU-Segunda Câmara, rel. Min. Subst. Augusto Sherman Cavalcanti) 
17.	Nos dois precedentes acima referenciados, as falhas foram constatadas em fiscalização realizada pelo TCU, havendo sido os responsáveis apenados com a multa do art. 58, inciso II, da Lei 8.443/1992.
18.	Mais recentemente, por meio do Acórdão 10268/2018-TCU-Segunda Câmara (rel. Min. Subst. André Luís de Carvalho) , mencionado também na instrução da unidade técnica, o Tribunal considerou graves a utilização de veículos inadequados ao transporte coletivos de escolares e a falta de controle sobre a situação das carteiras de habilitação dos motoristas, dentre outras ocorrências, e determinou a citação do responsável para apresentação da defesa e/ou recolhimento do débito apurado. A seguir, reproduzo excerto do voto condutor do referido decisum: 
"5. Peço licença para, no presente momento, discordar da Secex-TCE e do Parquet especial, já que alguns documentos citados como ausentes nesta TCE mostram-se indispensáveis para a efetiva comprovação da regular consecução dos aludidos objetivos do Pnate, a exemplo da ausência dos controles de itinerários, de regularidade documental por parte dos prestadores de serviço (motoristas) e, ainda, da utilização dos veículos em condições de segurança inapropriadas.
6. Bem se vê que o eventual pagamento a partir de serviços realizados fora das especificações contratuais ou em dissonância com os normativos de trânsito e transporte seriam irregulares, podendo dar ensejo, sim, à subsistência do aludido dano ao erário.
7. Não por acaso, o Código de Trânsito Brasileiro reserva capítulo específico para a condução de escolares e, nele (Capítulo XIII) , disciplina não apenas os requisitos técnicos com as condições do veículo e do condutor, mas também os equipamentos obrigatórios de segurança, colocando a segurança do transporte como condição básica para que o serviço seja considerado adequado em sintonia com a Lei nº 8.987, de 1995.
8. Entendo, portanto, que, em vez do imediato arquivamento do presente feito, o TCU deve determinar a citação do ex-gestor responsável para que apresente as suas alegações de defesa e/ou recolha o valor do débito correspondente à totalidade dos recursos repassados ao aludido município, já que não restou comprovada a regularidade e a adequação dos dispêndios realizados com os recursos do Pnate em 2012." 
43.	Da análise procedida nas alegações de defesa apresentadas pelo responsável, verifica-se que as mesmas não foram suficientes para elidir as irregularidades apontadas, limitando-se a minimizá-las, argumentando em suma que, como os serviços foram prestados, não se poderia falar em imputação de débito, "mesmo que caiba a aplicação de multa administrativa".
44.	Dessa forma, devem as contas serem julgadas irregulares, condenando-se o responsável ao débito apurado e aplicando-lhe a multa prevista no art. 57 da Lei 8.443/1992.
CONCLUSÃO
45.	A partir dos elementos constantes dos autos, foi possível verificar a execução irregular dos recursos repassados ao Município de Sítio Novo/MA, no âmbito do Programa Nacional de Apoio ao Transporte Escolar (PNATE) , no exercício de 2014, sob a responsabilidade do Sr. João Carvalho dos Reis, Prefeito Municipal nas gestões 2013-2016 e 2017-2020.
46.	Citado e ouvido em audiência por este Tribunal, ele apresentou suas alegações de defesa/razões de justificativa, as quais não foram suficientes para elidir as irregularidades apontadas, propondo-se, assim, que suas contas sejam julgadas irregulares, condenando-o ao recolhimento do débito apurado e aplicando-lhe a multa prevista no art. 57 da Lei 8.443/1992.
PROPOSTA DE ENCAMINHAMENTO
47.	Diante do exposto, submetem-se os autos à consideração superior, propondo:
rejeitar as alegações de defesa e razões de justificativas apresentadas pelo Sr. João Carvalho dos Reis  (CPF XXX.460.442-XX) , Prefeito Municipal de Sítio Novo/MA nas gestões 2013-2016 e 2017-2020;
julgar irregulares as contas do Sr. João Carvalho dos Reis  (CPF XXX.460.442-XX) , com fundamento nos arts. 1º, inciso I, 16, inciso III, alíneas "b" e "c", 19, caput, e 23, inciso III, da Lei 8.443/1992, c/c os arts. 1º, inciso I, 209, incisos II e III, 210 e 214, inciso III, do Regimento Interno do TCU, condenandoo ao pagamento das importâncias a seguir especificadas e fixando-lhe o prazo de 15 dias, para que comprove, perante este Tribunal, em respeito art. 214, inciso III, alínea "a", do Regimento Interno do TCU, o recolhimento das dívidas aos cofres do Fundo Nacional de Desenvolvimento da Educação, atualizadas monetariamente e acrescidas de juros de mora, calculados a partir das datas indicadas até a data do efetivo recolhimento e com o abatimento de valores acaso já satisfeitos, nos termos da legislação vigente:
	Data de ocorrência
	Valor histórico (R$) 

	4/4/2014
	30.920,48

	5/5/2014
	5.330,37

	5/5/2014
	4.228,10

	5/5/2014
	31.258,34

	3/6/2014
	5.330,37

	3/6/2014
	4.228,10

	3/6/2014
	31.258,34

	3/7/2014
	5.330,37

	3/7/2014
	4.228,10

	3/7/2014
	31.258,34

	5/8/2014
	5.330,37

	5/8/2014
	4.228,10

	5/8/2014
	31.258,34

	2/9/2014
	5.330,37

	2/9/2014
	4.228,10

	2/9/2014
	31.258,34

	2/10/2014
	5.330,37

	2/10/2014
	4.228,10

	2/10/2014
	31.258,34

	4/11/2014
	5.330,37

	4/11/2014
	4.228,10

	4/11/2014
	31.258,34

aplicar, com fundamento no art. 57, da Lei 8.443/1992, c/c o art. 267, do Regimento Interno do TCU, multa individual ao Sr. João Carvalho dos Reis  (CPF XXX.460.442-XX) , fixando o prazo de 15 dias, a partir da notificação, para que, nos termos do art. 214, inciso III, alínea "a", do Regimento Interno do TCU, comprove, perante este Tribunal, o recolhimento, aos cofres do Tesouro Nacional, do valor atualizado monetariamente desde a data do acórdão que vier a ser proferido até a data do efetivo recolhimento, se for pago após o vencimento, na forma da legislação em vigor;
autorizar, desde logo, a cobrança judicial das dívidas, nos termos do art. 28, inciso II, da Lei 8.443/1992, c/c o art. 219, inciso II, do Regimento Interno do TCU, caso não atendida a notificação;
 autorizar, desde logo, com fundamento no art. 26, da Lei 8.443/1992, c/c o art. 217, do Regimento Interno do TCU, caso seja do interesse do responsável, o parcelamento da dívida em até 36  (trinta e seis) parcelas, incidindo sobre cada uma, os encargos legais devidos, sem prejuízo de alertálo de que, caso opte por essa forma de pagamento, a falta de comprovação do recolhimento de qualquer parcela implicará o vencimento antecipado do saldo devedor, nos termos do art. 26, parágrafo único, da Lei 8.443/1992, c/c o art. 217, §2º, do Regimento Interno do TCU;
enviar cópia do Acórdão a ser prolatado, bem como do Relatório e do Voto que o fundamentarem, à Procuradoria da República no Estado do Maranhão, nos termos do § 3º do art. 16 da Lei 8.443/1992, c/c o § 7º do art. 209 do Regimento Interno do TCU, para adoção das medidas cabíveis;
enviar cópia do Acórdão que vier a ser proferido ao Fundo Nacional de Desenvolvimento da Educação e ao responsável, para ciência, informando que a deliberação, acompanhada do Relatório e do Voto que a fundamentam, está disponível para a consulta no endereço www.tcu.gov.br/acordaos, além de esclarecer que, caso requerido, o TCU poderá fornecer, sem custos, as correspondentes cópias de forma impressa."
É o Relatório.

Ludmila Rufino Borges Santos (17241/OAB-MA) e Janelson Moucherek Soares do Nascimento (6499/OAB-MA), representando Joao Carvalho dos Reis.

Subprocurador-Geral Lucas Rocha Furtado.

TOMADA DE CONTAS ESPECIAL. FUNDO NACIONAL DE DESENVOLVIMENTO DA EDUCAÇÃO. NÃO COMPROVAÇÃO DE APLICAÇÃO DE RECURSOS FEDERAIS DO PROGRAMA NACIONAL DE APOIO AO TRANSPORTE ESCOLAR. CITAÇÃO. REJEIÇÃO DAS ALEGAÇÕES DE DEFESA. CONTAS IRREGULARES. DÉBITO. MULTA. CIÊNCIA.

TOMADA DE CONTAS ESPECIAL (TCE)

Unidade de Auditoria Especializada em Tomada de Contas Especial (AudTCE).

Trata-se de tomada de contas especial instaurada pelo Fundo Nacional de Desenvolvimento da Educação (FNDE) , em desfavor do Sr. João Carvalho dos Reis, ex-Prefeito Municipal de Sítio Novo/MA, em razão de não comprovação da regular aplicação dos recursos repassados por força do Programa Nacional de Apoio ao Transporte Escolar (Pnate) , no exercício de 2014.
2.	O responsável foi citado por em razão da execução físico-financeira inadequada, vícios materiais na prestação e no uso de insumos, impropriedades na prestação e gastos não legitimados. O valor do débito verificado na TCE é no valor original de R$ 316.638,15.
3.	Após as necessárias análises a unidade técnica propõe julgar irregulares as contas de João Carvalho dos Reis, condenando-o ao recolhimento do débito e aplicando-lhe multa.
4.	O Ministério Público junto ao TCU, representado pelo Subprocurador-Geral Lucas Rocha Furtado, anuiu à proposta de encaminhamento, conforme o Parecer à peça 51. 
5. 	Acolho o encaminhamento sugerido pela unidade instrutora. Não havendo elementos que permitam reconhecer a boa-fé do responsável, suas contas devem, de fato, ser julgadas irregulares com a imputação do débito e a aplicação de multa.
6. 	Ante o exposto, voto por que o Tribunal adote a minuta de acórdão que ora submeto à apreciação deste Colegiado.
TCU, Sala das Sessões, em 25 de abril de 2023.
ANTONIO ANASTASIA 
Relator